【裁判字號】    99,交聲,1720
【裁判日期】    990630
【裁判案由】    聲明異議
【裁判全文】
臺灣高雄地方法院交通事件裁定        99年度交聲字第1720號
原處分機關  高雄市政府交通局
異  議  人  甲○○
即受處分人
上列異議人即受處分人因違反道路交通管理處罰條例案件，對於
高雄市政府交通局民國99年5 月24日所為之裁決（原處分案號：
高市交裁字第裁32-BO0000000號）聲明異議，本院裁定如下：
    主  文
原處分撤銷。
甲○○汽車駕駛人，駕駛汽車經測試檢定酒精濃度超過規定標準
，應吊扣小型車普通駕駛執照貳拾肆個月及接受道路交通安全講
習。
    理  由
一、原處分意旨略以：異議人即受處分人甲○○於民國97年10月
    13日凌晨2 時30分許，駕駛車牌號碼YD-1988 號自小客車（
    下稱系爭車輛），行經高雄市○○路與建工路口時，因「駕
    駛汽車經測試檢定酒精濃度超過每公升0.55毫克之規定標準
    」，經高雄市政府警察局交通大隊當場舉發，爰依道路交通
    管理處罰條例第35條第1 項第1 款、違反道路交通管理事件
    統一裁罰基準及處理細則第41條、第43條、第44條及第67條
    之規定，裁處異議人罰鍰新臺幣（下同）49,500元，吊扣異
    議人小型車普通駕駛執照12個月，並依道路交通管理處罰條
    例第24條之規定，施以道路交通安全講習等語。
二、聲明異議意旨略以：異議人上開違規行為，業經本院以98年
    度交訴字第57號判決定應執行刑為有期徒刑10月，緩刑2 年
    ，緩刑期間付保護管束，並應向檢察官指定之公益團體、地
    方自治團體或社區提供60小時之義務勞務確定，詎原處分機
    關仍對異議人裁處罰鍰49,500元，顯然違反行政罰法之一事
    不二罰原則，爰聲明異議，請求撤銷原處分等語。
三、按汽車駕駛人，駕駛汽車經測試檢定酒精濃度超過規定標準
    者，處15,000元以上60,000元以下罰鍰，並當場移置保管該
    汽車及吊扣其駕駛執照1 年；因而肇事致人受傷者，並吊扣
    其駕駛執照2 年；致人重傷或死亡者，吊銷其駕駛執照，並
    不得再考領；汽車駕駛人，有前述第35條第1 項規定之情形
    者，應接受道路交通安全講習，道路交通管理處罰條例第35
    條第1 項第1 款、第24條第1 項第2 款分別定有明文。次按
    小型車駕駛人吐氣所含酒精濃度超過每公升0.55毫克以上，
    於期限內繳納罰鍰或到案聽候裁決者，處罰鍰49,500元，違
    反道路交通管理事件統一裁罰基準表亦有規範。
四、經查：
  (一)異議人有於97年10月13日凌晨2 時許，在高雄市○○路與文
    自路口海產店飲用酒類後，駕駛系爭車輛沿高雄市○○路由
    北往南方向行駛，於同日凌晨2 時30分許，行經民族路與建
    工路口時，因飲用酒類影響其注意能力及操控能力而貿然左
    轉建工路，致撞擊吳釧瑋所騎乘搭載翁瑛勵由民族路南往北
    方向行駛至該路口之車牌號碼390-CDH 號重型機車，吳釧瑋
    及翁瑛勵因而人車倒地，吳釧瑋受有微量硬膜下腔顱內出血
    、下巴撕裂傷1.5 公分，下嘴唇撕裂傷3 公分、頸部多處細
    微割傷、上門牙斷裂、左肘、左腕、左足擦傷之傷害，翁瑛
    勵則受有頭部臉部挫傷、眼挫傷、兩側眼瞼暨前額撕裂傷、
    左大腿撕裂傷暨骨折、右膝外側撕裂傷、左肩挫傷之傷害，
    嗣異議人肇事後，逕自駕車駛離現場，於高雄市○○區○○
    路、興隆路口為警阻攔，並對其實施酒精濃度檢測，測得其
    呼氣酒精濃度達每公升0.69毫克，超過每公升0.55毫克之規
    定標準，高雄市政府警察局三民第二分局遂對異議人當場舉
    發，經原處分機關於99年5 月24日對異議人裁處罰鍰49,500
    元，自99年6 月24日起吊扣駕駛執照12個月，並應參加道路
    交通安全講習；另異議人涉犯刑法第185 條之3 不能安全駕
    駛動力交通工具而駕駛罪之刑事案件部分，則經本院於99年
    2 月22日以98年度交訴字第57號判決處有期徒刑3 月確定等
    情，為異議人所不爭執，且有高雄市政府警察局高市警交字
    第BO0000000 號舉發違反道路交通管理事件通知單、酒精濃
    度檢測單、高雄市政府交通局高市交裁字第裁32-BO0000000
    號裁決書、本院98年度交訴字第57號判決及臺灣高等法院被
    告前案紀錄表各1 份在卷可稽，此部分事實要堪認定。
  (二)原處分裁處罰鍰部分：
  1.又一行為同時觸犯刑事法律及違反行政法上義務規定者，依
    刑事法律處罰之，但其行為應處以其他種類行政罰或得沒入
    之物而未經法院宣告沒收者，亦得裁處之，行政罰法第26條
    規定甚明。參諸行政罰法第26條之立法理由，明確揭示：「
    一、行為同時觸犯刑事法律及違反行政法上義務規定時，由
    於刑罰與行政罰同屬對不法行為之制裁，而刑罰之懲罰作用
    較強，故依刑事法律處罰，即足資警惕時，實無一事二罰再
    處行政罰之必要。且刑事法律處罰，由法院依法定程序為之
    ，較符合正當法律程序，應予優先適用。但罰鍰以外之沒入
    或其他種類行政罰，因兼具維護公共秩序之作用，為達行政
    目的，行政機關仍得併予裁處，故為第一項但書規定。」是
    在刑罰與行政罰之處罰目的相同且處罰手段相同之情形，若
    依刑事法律處罰，即足以警惕行為人，則無再對行為人處以
    行政罰或罰鍰之必要，但例外在沒入或其他種類行政罰，因
    兼具維護公共秩序之作用，為達行政目的，行政機關仍得對
    行為人併予裁處。
  2.本件異議人既於原處分機關裁處行政罰前，即經本院判處有
    期徒刑3 月確定，揆諸上開行政罰法第26條第1 項之規定，
    自不得再對異議人處以沒入或其他種類行政罰以外之行政罰
    。詎原處分機關就異議人同一酒後駕車行為，再予以裁處罰
    鍰49,500元，有違一行為不二罰原則。
  (三)原處分裁處吊扣駕駛執照部分：
  1.至原處分機關對異議人裁處吊扣小型車普通駕駛執照12個月
    及接受道路交通安全講習部分，分別為剝奪資格、警告性之
    處分，依行政罰法第2 條第2 款、第4 款，屬於其他種類之
    行政罰，依同法第26條第1 項但書之規定，自得併予裁罰之
    。另按94年12月14日修正，並自95年3 月1 日施行之道路交
    通管理處罰條例第68條規定，汽車駕駛人，因違反本條例及
    道路交通安全規則之規定，受吊銷駕駛執照處分時，吊銷其
    持有各級車類之駕駛執照。查其修正過程與修正條文，立法
    委員認為原條文「汽車駕駛人，因違反本條例及道路交通安
    全規則之規定，受吊扣或吊銷駕駛執照處分時，受吊扣或吊
    銷其持有各級車類之駕駛執照」將違法或違規駕駛人所持有
    各級車類之駕駛執照一併吊扣或吊銷，失之過酷，對於人民
    工作與生活影響過鉅，有違比例原則，經與交通部協商後，
    乃將其中「受吊扣處分者，吊扣其持有各級車類之駕駛執照
    」部分之規定刪除。是駕駛人違反道路交通管理處罰條例第
    35條第1 項第1 款之規定而受吊扣駕駛執照處分時，依修正
    後同法第68條規定並參照其修正意旨，應僅得吊扣違規或違
    法當時駕駛車類之駕駛執照。又雖酒醉駕車行為均製造法所
    不容許之風險，以風險製造之立場觀之，並不因駕駛車輛種
    類之不同，而有所差別。但從風險實現之觀點而言，酒醉駕
    駛車類之不同，其對於交通安全衍生之實害結果也有所差異
    ，如駕駛人駕駛低一級之車類違反本條例之規定時，不論其
    所造成之實害結果，而一律吊扣駕駛人所持有之各類駕照，
    亦有違反相同事件相同處理，不同事件不同處理之平等原則
    （參照臺灣高等法院暨所屬法院97年法律座談會刑事類提案
    第40號研討結果、98年法律座談會刑事類提案第20號、第23
    號研討結果）。
  2.本件異議人違規當時係駕駛小型車，已如前述，則依前開說
    明，原處分機關僅得吊扣異議人酒駕當時駕駛車類之駕駛執
    照（即小型車普通駕駛執照），不得吊扣異議人所領有之其
    他車類駕駛執照。又承前所述，異議人因酒後駕車肇事致吳
    釧瑋、翁瑛勵受傷，依前開道路交通管理處罰條例第35條第
    1 項之規定，自應吊扣異議人之駕駛執照2 年，詎原處分機
    關僅對異議人處以吊扣小型車普通駕駛執照12個月之裁罰性
    處分，顯非適法。
  (四)再聲明異議係一種司法救濟途徑，由法院審查異議人所涉之
    違規事實是否成立及原處分所適用之法條是否正確，故於原
    處分違法時，法院應自為處分，就吊扣駕駛執照、接受道路
    交通安全講習等處罰效果，一併重新諭知（臺灣高等法院暨
    所屬法院98年度法律座談會第23號提案研討結果）。故異議
    人雖僅就原處分裁處罰鍰部分向本院聲明異議，本院仍應就
    原處分吊扣異議人小型車普通駕駛執照部分，一併予以審理
    。從而，異議人聲明異議為有理由，應由本院將原處分撤銷
    ，重新諭知如主文第2 項所示之處分。
  (五)末按，交通法庭認為聲明異議雖無理由而原處分不當或違法
    者，應以裁定將原處分經聲明異議部分撤銷，並自為裁定，
    道路交通案件處理辦法第20條前段定有明文。是原處分機關
    之處分如有適用法則不當或不適用法則之違誤，經交通法庭
    撤銷，另為適法之裁定，自不受不利益變更禁止原則之拘束
    ，併予指明。
五、據上論斷，應依道路交通案件處理辦法第20條前段，裁定如
    主文。
中    華    民    國    99    年    6     月    30    日
                  交通法庭    法  官   吳佳樺
以上正本證明與原本無異。
如不服本裁定，應於收受送達後5 日內向本院提出抗告狀。
中    華    民    國    99    年    6     月    30    日
                              書記官   廖佳玲

司法院資訊處製作；財團法人民間司法改革基金會備份。
